【裁判字號】    85,台上,1581
【裁判日期】    850719
【裁判案由】    確認土地抵押權不存在
【裁判全文】
最高法院民事判決                              八十五年度台上字第一五八一號
    上  訴  人  甲○○○
                丙 ○ ○
                張 素 節
                李    成
    共      同
    訴訟代理人  曾 瑞 慶律師
                郭 國 益律師
    被 上訴 人  乙 ○ ○
    訴訟代理人  蔡 進 欽律師
                楊 清 安律師
右當事人間請求確認土地抵押權不存在事件，上訴人對於中華民國八十四年五月二十
九日台灣高等法院台南分院第二審判決（八十四年度上字第八○號），提起上訴，本
院判決如左：
    主  文
上訴駁回。
第三審訴訟費用由上訴人負擔。
    理  由
本件被上訴人主張：伊之子陳豐堂於民國八十三年初，因投資需要，徵得伊之同意，
以伊所有坐落台南縣後壁鄉○○○段一八三五號土地，設定擔保債權額新台幣（下同
）六百萬元抵押權予上訴人，向上訴人借貸同額款項。詎上訴人迄未依約將借款匯入
陳豐堂帳戶，亦未交付伊上該借款，兩造間並無金錢借貸關係存在等情，求為確認兩
造間就上開土地所有權全部於八十三年一月十五日由台南縣白河地政事務所以白地字
第四五八號收件，一月二十四日登記之抵押債權及抵押權均不存在，所為之以上訴人
為抵押權人之抵押權設定登記應予塗銷之判決。
上訴人則以：被上訴人確有收受本件抵押權所擔保之借款六百萬元等語，資為抗辯。
原審斟酌全辯論意旨及調查證據之結果，以：被上訴人主張伊與上訴人訂立土地抵押
權設定契約書，以上訴人為抵押權人設定擔保借款六百萬元之抵押權登記等情，為上
訴人所不爭執。次查該抵押權之設定人與債務人均為被上訴人，權利人即債權人則為
上訴人，擔保之債權額為六百萬元，此有土地登記申請書及抵押權設定契約書可按。
故系爭抵押權僅在擔保被上訴人對於上訴人之六百萬元債務。按金錢借貸契約為要物
契約，因借用物之交付而生效力。上訴人雖提出被上訴人與連帶保證人陳豐堂出具之
切結書及收據，以證明借貸物已交付之事實。惟查該收據係於八十三年一月十五日系
爭抵押權登記之同年月二十四日前所出具，衡情不可能於抵押權設定登記完成之前，
上訴人即交付借款六百萬元。況上訴人於被訴詐欺案件偵查中亦供認伊係將金錢交與
訴外人邱未味（即邱美瑛），邱女是否轉交與被上訴人伊不清楚云云，核與邱未味於
刑事案件中供稱，上訴人交付伊六百萬元等語相符。參諸證人陳豐堂否認曾收受上訴
人交付六百萬元借款，足證系爭借款上訴人迄未交付與被上訴人或其子陳豐堂，收據
係在被上訴人尚未收受借款前，先行填具。其記載被上訴人收到系爭借款云云，與事
實不符，自不足採取。再證人邱未味證稱：被上訴人未授權予伊代收借款等語，證人
即代書許進田亦無法證明被上訴人曾授權邱未味收受系爭借款。而被上訴人借款之目
的，非在供邱未味使用，自難認上訴人將款項交付邱未味收受，即謂被上訴人已收受
借款。至於邱未味雖曾匯款入陳豐堂太太邱吝之帳戶，惟邱未味本已負欠陳豐堂金錢
債務及早有金錢往來，經上訴人及陳豐堂陳述在卷，且其匯款數額，亦與系爭借款額
並不相符，尚難認被上訴人已自邱未味收受系爭六百萬元借款。系爭抵押權復為一般
抵押權，於設定抵押權時即應有債權存在，兩造間既已確定並未發生六百萬元之債權
債務，依抵押權之從屬性，系爭抵押權即無法獨立存在。從而被上訴人請求確認抵押
債權及抵押權不存在，並請求塗銷系爭抵押權設定登記，於法自屬有據，為其心證所
由得。復說明對於上訴人其他抗辯與防禦方法之取捨意見，爰廢棄第一審所為被上訴
人敗訴判決，改判如其聲明，經核於法洵無違誤。按檢察官不起訴處分書，本無拘束
民事訴訟之效力。原審斟酌全辯論意旨及調查證據之結果，依自由心證，認定金錢借
貸契約係要物契約，上訴人縱將借款六百萬元交付予邱未味，惟邱未味既無代理被上
訴人收受之權限，且被上訴人復未因邱未味收受該款項而受有利益，系爭借貸契約自
不生效力，因而為上訴人不利之判斷，並不違背法令。上訴論旨，仍爭論其將借款交
付予邱未味係經被上訴人之子陳豐堂指示，借貸契約已因借款之交付而生效力云云，
並就原審採證認事之職權行使，指摘原判決不當，聲明廢棄，難認有理由。
據上論結，本件上訴為無理由。依民事訴訟法第四百八十一條、第四百四十九條第一
項、第七十八條，判決如主文。
中      華      民      國    八十五    年      七      月     十九     日
                              最高法院民事第六庭
                                  審判長法官  吳  啟  賓
                                        法官  洪  根  樹
                                        法官  謝  正  勝
                                        法官  劉  福  來
                                        法官  楊  隆  順
      右正本證明與原本無異
                                              書  記  官
中      華      民      國    八十五    年      七      月    二十九    日


司法院資訊處製作；財團法人民間司法改革基金會備份。
